臺灣高等法院臺中分院刑事裁定    　
111年度毒抗字第554號
抗  告  人  
即  被  告  林聖凱



上列抗告人因違反毒品危害防制條例案件，不服臺灣苗栗地方法
院111年度毒聲字第263號中華民國111年5月17日命強制戒治之裁
定（聲請案號：臺灣苗栗地方檢察署111年度聲戒字第20號，偵
查案號：111年度毒偵字第245號），提起抗告，本院裁定如下：
    主  文
抗告駁回。
    理  由
一、抗告意旨略以：抗告人即被告林聖凱（下稱抗告人）對於「
    有無繼續施用毒品傾向評估標準紀錄表」有關前科紀錄與行
    為表現項目29分、臨床評估項目29分均無異議，但社會穩定
    度項目中，有關家人是否訪視部分，抗告人為單親家庭，父
    親早逝，家中僅有年邁之祖父、祖母，因目前疫情嚴重，抗
    告人到案執行前就告知祖父母，不需不辭辛勞到臺中戒治所
    會客探視，抗告人並非社會穩定度不足之人，請審酌抗告人
    係因孝心不想勞煩年邁之祖父母，才會於勒戒期間無接見紀
    錄，不宜將此採為裁定依據，此可參照臺灣臺中地方法院11
    0年度毒聲字第405號裁定。為此，請求撤銷原裁定，更為適
    法之裁定等語。
二、犯毒品危害防制條例第10條之施用毒品罪者，檢察官應聲請
    法院裁定，令被告入勒戒處所觀察、勒戒，其期間不得逾2
    月。觀察、勒戒後，檢察官依據勒戒處所之陳報，認受觀察
    、勒戒人無繼續施用毒品傾向者，應即釋放，並為不起訴之
    處分或不付審理之裁定；認受觀察、勒戒人有繼續施用毒品
    傾向者，檢察官應聲請法院裁定令入戒治處所強制戒治，其
    期間為6個月以上，至無繼續強制戒治之必要為止，但最長
    不得逾1年。依前項規定為觀察、勒戒或強制戒治執行完畢
    釋放後，3年後再犯第10條之罪者，適用前2項之規定。毒品
    危害防制條例第20條第1項、第2項、第3項定有明文，且該
    條為強制規定，法院並無裁量餘地。又勒戒處所應注意觀察
    受觀察、勒戒人在所情形，經醫師研判其有或無繼續施用毒
    品傾向後，至遲應於觀察、勒戒期滿之15日前，陳報該管檢
    察官，觀察勒戒處分執行條例第8條第1項亦有明定。是依前
    揭法條規定，研判受觀察、勒戒人有無繼續施用毒品傾向者
    ，為勒戒處所內之專業醫師。又有無繼續施用毒品傾向之評
    估標準，並非完全以受觀察、勒戒人勒戒後之結果為準，勒
    戒前之各種情況，仍應作為評估之依據。勒戒處所所依憑之
    「有無繼續施用毒品傾向評估標準評分說明手冊」（2021年
    3月26日修正版），係以前科紀錄與行為表現、臨床評估、
    社會穩定度三項合併計算分數，每一大項皆有靜態因子與動
    態因子。先以靜態因子分數評分，靜態因子分數總分在60分
    （含）以上為「有繼續施用毒品傾向」；60分以下，與動態
    因子分數相加，如果總分在60分（含）以上，為「有繼續施
    用毒品傾向」。故有無「繼續施用毒品傾向」，係依具體個
    案之臨床實務及相關事證等情綜合判定，有其相當之專業依
    據及標準，且涉及專門醫學，又衡酌強制戒治之目的，係為
    協助施用毒品者戒斷毒品之心癮及身癮所為之一種保安處分
    類型，而該評估標準係適用於每一位受觀察、勒戒處分之人
    ，具一致性、普遍性、客觀性，倘其評估由形式上觀察，無
    擅斷或濫權等明顯不當之情事，法院宜予尊重。
三、經查：　　
  ㈠抗告人因施用第二級毒品案件，經臺灣苗栗地方檢察署檢察
    官聲請觀察勒戒，原審法院以111年度毒聲字第78號裁定命
    入勒戒處所觀察、勒戒執行後，經法務部○○○○○○○○附設勒戒
    處所依110年3月26日修正後「有無繼續施用毒品傾向評估標
    準評分說明手冊」評估結果，認抗告人之前科紀錄與行為表
    現部分合計為29分、臨床評估合計為29分、社會穩定度合計
    為5分，以上總分合計為63分（靜態因子總計51分、動態因
    子總計12分），而綜合判斷為「有繼續施用毒品傾向」等情
    ，有上開裁定及卷附該所111年5月9日中戒所衛字第1111000
    2060號函暨檢附之有無繼續施用毒品評估標準紀錄表、有無
    繼續施用毒品傾向證明書在卷可參。本院審酌該綜合判斷之
    結果，係由該所具相關專業知識經驗人士，依其本職學識，
    於抗告人觀察、勒戒期間，就抗告人過往前科紀錄與行為表
    現、臨床評估及社會穩定度等因素所為之綜合判斷，具有科
    學驗證所得之結論，核與前揭勒戒處所評分說明手冊之規定
    並無不合，且勒戒處所之組織、人員之資格及執行觀察、勒
    戒相關程序，暨判斷施用毒品者有無繼續施用毒品傾向，均
    有相關法令嚴格規範，非可恣意而為，由形式上觀察，並無
    擅斷或濫權等明顯不當之情事，自得資為判斷抗告人有無繼
    續施用毒品傾向之證明。是法務部○○○○○○○○附設勒戒處所已
    依110年3月26日修正後「有無繼續施用毒品傾向評估標準評
    分說明手冊」作為評分標準，評估判定抗告人仍有繼續施用
    毒品傾向，原審因而依檢察官聲請，參酌前揭有無繼續施用
    毒品傾向證明書及評估標準紀錄表，裁定令抗告人入戒治處
    所施以強制戒治，自屬適法。抗告人抗告指稱其因祖父母年
    邁，又逢疫情期間，出於孝心而交代家人無需前往探視云云
    。然上開評估標準紀錄表就抗告人「入所後無家人訪視」之
    評分項目勾選「無」，列計5分，既無違誤，抗告人以此主
    張不宜採為判斷依據，自無可採。
　㈡又毒品危害防制條例所規定之觀察、勒戒或強制戒治處分，
    其立法意旨在幫助施用毒品者戒除毒癮，該處分之性質非為
    懲戒行為人，而係為防止再次施用毒品之危險性，目的係在
    戒除施用毒品身癮及心癮之措施，且強制戒治係導入療程之
    觀念，針對行為人將來之危險所為預防、矯治措施之保安處
    分，以達教化與治療之目的，可謂刑罰之補充制度，從而毒
    品危害防制條例本身所規定之強制戒治等保安處分，雖兼具
    自由刑之性質，卻有刑罰不可替代之教化治療作用；是該條
    例第20條第2項後段規定，係屬強制規定，只需觀察、勒戒
    後，經評定受觀察、勒戒人有繼續施用毒品傾向者，檢察官
    即應聲請法院裁定令入戒治處所施以強制戒治。本件抗告人
    既有施用甲基安非他命之犯罪事實，並由原審法院裁定送勒
    戒處所執行觀察、勒戒處分後，經法務部○○○○○○○○附設勒戒
    處所依個案之臨床實務及具體事證，專業評估判定抗告人仍
    有繼續施用毒品傾向，而尚未戒除毒癮，則為降低其再次施
    用毒品之危險性，自有依法施以強制戒治之必要。
　㈢至於抗告意旨所提臺灣臺中地方法院110年度毒聲字第405號
    裁定，該裁定駁回檢察官聲請強制戒治之理由，乃以該案被
    告經依110年3月26日修正後「有無繼續施用毒品傾向評估標
    準評分說明手冊」重新評分後，總分合計為50分，故認無繼
    續施用毒品傾向，該案情節與本件並不相同，自難比附援引
    。
四、綜上所述，原審以檢察官聲請意旨並無不合，依據毒品危害
    防制條例第20條第3項、第2項後段規定，裁定抗告人令入戒
    治處所施以強制戒治，其期間為6個月以上，至無繼續強制
    戒治之必要為止，但最長不得逾1年，經核其認事用法並無
    違誤。抗告人徒以前詞指摘原裁定不當，難認有理由，應予
    駁回。
據上論斷，應依刑事訴訟法第412條，裁定如主文。
中　　華　　民　　國　　111 　年　　6 　　月　　16　　日
　　　　　 刑事第十庭    審判長法　官  陳  宏  卿
　　　　　　　　　　　　　　　 法　官  楊  文  廣
　　　　　　　　　　　　　　　 法　官  簡  芳  潔       
以上正本證明與原本無異。     
不得再抗告。
       　                      書記官  廖  婉  菁　　　
　　　　　　　　　　　　　　　 　　　　　　　　　　　　
中　　華　　民　　國　　111 　年　　6 　　月　　17　　日